# 母公司在不丧失控制权的长期投资收益，合并处理问题

提问人：zhangjun01 时间：2015-12-30 11:31:20
请问你一下：某一母公司将其持有的上市公司部分股权转让（但未丧失控制权），在单户表中形成的投资收益 5000 万元，同时因该因素该年度多交企业所得税 1250 万元。据《合并报表准则》“第四十九条 母公司在不丧失控制权的情况下部分处置对子公司的长期股权投资，在合并财务报表中，处置价款与处置长期股权投资相对应享有子公司自购买日或合并日开始持续计算的净资产份额之间的差额，应当调整资本公积（资本溢价或股本溢价），资本公积不足冲减的，调整留存收益”，在合并报表时，不存在“处置长期股权投资相对应享有子公司自购买日或合并日开始持续计算的净资产份额与账面成本的差额”，其合并分录“借：投资收益 5000 万元；借：资本公积 3750 万元、所得税费用 1250 万元”，还是“借投资收益 5000 万元，贷：资本公积 5000 万元”。

回答人：chenyiwei
首先要指出：个别报表层面的投资收益＝处置价款－对应被处置部分的投资帐面价值（成本－减值准备）；合并报表层面调整资本公积的金额＝处置价款－处置长期股权投资相对应享有子公司自购买日或合并日开始持续计算的净资产份额。因此这两个金额通常是不同的。 假设个别报表层面的投资帐面价值＝合并报表层面的处置长期股权投资相对应享有子公司自购买日或合并日开始持续计算的净资产份额，则合并报表层面的调整分录应为：借：投资收益 5000 ，贷：所得税费用 1250 ，贷：资本公积 3750 。

提问人：ygdkbhzms 时间：2016-01-01 09:47:43
请教陈版， 1.合并层面为何要将处置价款扩展到扣除产生的所得税费用？此种处理是否与准则相悖 2.合并与单体两个差额的差异如何处理，是否应调整未分配利润，该如何理解？

回答人：chenyiwei
所得税准则规定与权益性交易相关的所得税也是直接冲减权益。合并与单体是两个独立的会计主体，分别按各自适用的原则进行处理。该两个层面的差额是合并报表中将被处置股权对应的留存收益在前期计入未分配利润所导致。

提问人：pittjean 时间：2016-01-04 01:11:00
请教陈版主，为何母公司处置子公司部分股权时，在个别报表确认了 1250 万应交所得税，在合并报表中要冲减？因为站在集团公司的角度，因为该少数股权交易，整个集团公司的确发生了 1250 万所得税费用。 然后您又说：所得税准则规定与权益性交易相关的所得税也是直接冲减权益。这应该是您对所得税费用重分类为资本公积的解释。请问所得税准则哪里有”权益性交易中所得税处理“的解释呢？ 还望陈版主解惑，谢谢。

回答人：chenyiwei
你的第二个问题请参考所得税准则第 21 条。

回答人：chenyiwei
合并报表层面没有调整应交所得税，调整的是将所得税费用转入资本公积。也就是该调整不影响合并主体对外的财务状况。

提问人：pittjean 时间：2016-01-04 20:45:19
陈版，您好。我百度了一下所得税准则的 21 条和 22 条，内容如下： 　　第二十一条 企业当期所得税和递延所得税应当作为所得税费用或收益计入当期损益，但不包括下列情况产生的所得税： 　　（一）企业合并。 　　（二）直接在所有者权益中确认的交易或者事项。 　　第二十二条 与直接计入所有者权益的交易或者事项相关的当 　　期所得税和递延所得税，应当计入所有者权益。
楼主所说的案例，是不是属于第二十一条第二款所指的“直接在所有者权益中确认的交易或者事项”，该交易事项应该按照所得税准则第二十二条的规定：相关的当期所得税和递延所得税应当计入所有者权益？

回答人：chenyiwei
是这样。

提问人：zhongzhao433 时间：2017-07-21 20:08:26
陈版，请教一下： 1 、我们调减这个递延所得税 1250 ，是仅仅针对这个投资收益事项吗？不用考虑子公司的其他纳税调减事项？ 2 、个别报表层面的投资收益＝处置价款－对应被处置部分的投资帐面价值（成本－减值准备）；合并报表层面调整资本公积的金额＝处置价款－处置长期股权投资相对应享有子公司自购买日或合并日开始持续计算的净资产份额。因此这两个金额通常是不同的。如果两着产生差异，这个差异是直接通过未分配利润调整吗？

回答人：chenyiwei
1 、此处是简化，不考虑子公司自身的其他纳税调整事项的影响，如有需一并考虑； 2 、合并报表中相当于将一部分差额从投资收益和年初未分配利润调整到资本公积。